臺灣高等法院臺南分院刑事判決　　　　　　　九十三年度上訴字第六一三號　 Ｃ
　　　上　訴　人　台灣台南地方法院檢察署檢察官
　　　被　　　告　甲　○　○
右上訴人因被告偽造文書等案件，不服臺灣台南地方法院九十二年度訴字第一００九
號中華民國九十三年六月十五日第一審判決（起訴案號：臺灣台南地方法院檢察署九
十二年度偵字第五八０七號），提起上訴，本院判決如左：
      主      文
上訴駁回。
      理      由
一、公訴意旨略以：被告甲○○（下稱被告）係乙○○之姊夫，曾任職臺南縣麻豆鎮
    農會（下稱麻豆農會）信用部擔任辦事員、專員與主任等職務（現已離職）。負
    責掌理農會信用部放款業務之辦理、徵信與審核等事務。緣告訴人乙○○（下稱
    告訴人）於民國七十三年間，曾委託被告甲○○向其父親黃達（已歿）索取告訴
    人之印鑑與名下數筆不動產之所有權狀，向麻豆農會辦理短期擔保借款。詎被告
    竟基於意圖為自己不法所有之概括犯意，利用告訴人長期在外就業謀生之機會及
    其曾替告訴人辦理農會借款持有其印鑑章及不動產權狀、授信約定書之便，自八
    十年六月七日起至九十年五月十四日止，在未經告訴人同意之下，連續盜用其印
    章用以偽造借款申請書、借款展期申請書及借據，並使用告訴人曾親自簽章卻沒
    有登載對保日期及地點之授信約定書及對保日期八十五年十月六日之告訴人印文
    真正卻非其親自簽名的授信約定書，持向麻豆農會申辦短期擔保借款約新臺幣（
    下同）四千餘萬元（包括展期，借款及抵押明細詳如附表），致使麻豆農會陷於
    錯誤，而陸續撥付所借款項於告訴人在麻豆農會一五０八－六與一五０八－八號
    等帳戶內，再由被告將款項轉入指定之帳戶內提出花用殆盡。因認被告涉有刑法
    第二百十六條、第二百十條行使偽造私文書罪及同法第三百三十九條第一項詐欺
    取財罪嫌云云。
二、公訴意旨認被告涉有行使偽造私文書及詐欺取財罪嫌，無非以告訴人於偵查中之
    指訴，並以借款申請書、借款轉期申請書、借據、放款帳卡、麻豆農會客戶往來
    明細表及授信約定書為佐證。惟訊據被告固不否認有部分之借款申請書上之借款
    人「乙○○」為伊所簽名，且告訴人於借款申請書上之印章印文為伊所蓋用等情
    ，惟矢口否認有行使偽造私文書及詐欺取財之犯行。辯稱：伊自七十三年至九十
    年間，持續受告訴人之委託，經由其本人同意並提供印鑑章、權狀向農會辦理多
    筆貸款，絕非經由委託向伊岳父取得告訴人之印鑑章與權狀而盜用，盜用云云僅
    係告訴人片面之詞。告訴人亦承認八十年以前確有委託伊貸款，且有多筆單據證
    明八十三年至八十七年間伊確實先後匯出共約九百七十七萬元至告訴人之帳戶，
    供其使用，足以證明告訴人確有委託伊辦理貸款，伊並無偽造文書與詐欺之情事
    等語。
三、按被告未經審判證明有罪確定前，推定其為無罪；又犯罪事實應依證據認定之，
    無證據不得認定犯罪事實。不能證明被告犯罪者，應諭知無罪之判決，刑事訴訟
    法第一百五十四條、第三百零一條第一項分別定有明文。又告訴人之告訴，係以
    使被告受刑事訴追為目的，是其陳述是否與事實相符，仍應調查其他證據以資審
    認，必須其指訴無瑕疵可指，而就其他方面調查又與事實相符，始足採為判決之
    基礎。再按認定不利於被告之事實，須依積極證據，茍積極證據不足為不利於被
    告事實之認定時，即應為有利於被告之認定，更不必有何有利之證據（最高法院
    亦三十年上字第八一六號判例參照）。而檢察官就被告犯罪事實，應負舉證責任
    ，並指出證明之方法，為刑事訴訟法第一百六十一條第一項所明定。檢察官對被
    告犯罪事實應負舉證責任，並指出證明之方法，係指檢察官就被告之犯罪事實除
    負提出證據之責任外，並應負說服之責任，使法官確信被告犯罪構成事實之存在
    。如檢察官無法提出足以說服法院被告有起訴之犯罪事實之證據，自應為無罪之
    諭知。
四、公訴意旨認：告訴人於七十三年間，曾委託被告向其父親黃達（已歿）索取印鑑
    與名下數筆不動產之所有權狀，向麻豆農會辦理短期擔保借款並利用此持有印鑑
    章及不動產權狀、授信約定書之便，之後在未經告訴人同意之下，連續盜用其印
    章云云。惟為被告所否認，並稱；伊係受告訴人之委託，由告訴人自行提供印鑑
    章及權狀，向農會貸款，絕非告訴人所指委託向其父親索回印鑑章及權狀後盜用
    詐借貸款之情事。是應與審究者，厥為依公訴人之舉證，是否足以證明被告確實
    涉有告訴人所指盜用印鑑章之事實而已。經查：此部分亦僅有告訴人片面之指訴
    ，且此部分涉及被告是否合法取得告訴人印鑑及不動產所有權狀，即被告於向告
    訴人之父黃達索取上開物品辦理短期擔保借款完畢後，是否已將上開物品返還黃
    達或告訴人，之後之持有上開物品之原因為何？是否經告訴人同意持有上開物品
    ？告訴人是否概括授權被告使用印鑑及不動產所有權狀？或僅單純就某特定幾筆
    借款授權使用？抑或被告代辦短期借款後未歸還印鑑及所有權狀，即是否另涉及
    侵占之犯行？因是否經告訴人概括授權或限制授權使用，將涉及被告有無偽造文
    書及詐欺取財罪之成立，惟因此部分除告訴人片面之指訴外，公訴人並未再提出
    其他證據，自不得僅憑告訴人片面之指訴而認定被告涉有此部分之事實。
五、公訴意旨另以：被告自八十年六月七日起至九十年五月十四日止，在未經告訴人
    同意之下，連續盜用其印章偽造借款申請書、借款轉期申請書及借據，並使用告
    訴人曾親自簽章卻沒有登載對保日期及地點之授信約定書及對保日期八十五年十
    月六日之告訴人真正印文卻非其親自簽名的授信約定書，持向麻豆農會申辦短期
    擔保借款約四千餘萬元（包括展期，借款及抵押明細詳如附表），致使麻豆農會
    陷於錯誤，而陸續撥付所借款項於告訴人之麻豆農會一五０八－六與一五０八－
    八號等帳戶內，再由被告甲○○將款項轉入所指定之帳戶內提出花用殆盡云云。
    惟查：
１、本件告訴人於原審所不爭執之事項如下：被告為其姐夫，被告曾與告訴人及告訴
    人之妹黃束霞共同合資購買土地，並曾以共同合資購買之土地向麻豆農會抵押借
    款，而麻豆農會自八十年六月七日起至九十年五月十四日止，曾借貸款項予告訴
    人，先後有借有還，共約四千餘萬元，借款手續皆由被告代為申辦，且皆蓋用告
    訴人之印章，部分款項為被告自己使用，而被告自麻豆農會為告訴人借出以下款
    項，並先後匯出該七筆款項予告訴人：八十三年七月二十二日，二百五十萬元
    ，八十五年十一月二十三日，二百萬元，八十六年八月五日，二十萬元，
    八十六年八月十一日，七萬元，八十六年十二月十日，二百萬元，八十七年
    七月二十八日，二百萬元，八十七年十二月二十四日，一百萬元；並有被告之
    匯款委託書六張、活期儲蓄取款條一張在卷可據（見發查字第一九六六號卷一第
    五四頁、發查卷二第二三五頁）。
２、【從告訴人借款之期間、筆數及印鑑章置於被告處等等情事觀之，告訴人與被告
    間確實存有某種程度之金錢往來關係】：上開七筆告訴人向麻豆農會借貸款項之
    期間係自八十三年間至八十七年間，且金額合計達九百七十七萬元之多，而告訴
    人亦陳稱上開七筆金額，係伊以麻豆段一五七一號土地去向麻豆農會借款，共借
    七百多萬元，之後伊共計以匯款二十筆金額之方式，清償七百五十一萬三千三百
    六十五元，並提出還款之二十筆匯款資料（見上開發查卷一第五十頁背面、發查
    卷二第一九八至二○五頁）。參之上開還款用之匯款資料可知，告訴人還款之期
    間亦跨越八十五年至八十九年間，且均直接匯款給被告，而非直接匯還麻豆農會
    ，亦足證告訴人與被告二人間金錢往來密切。且上開款項確係透過被告向麻豆農
    會所借得，因而告訴人於償還對麻豆農會之借款時才會直接將款項匯給被告。足
    認告訴人因其姊夫即被告在農會信用部擔任辦事員、專員與主任等職務，負責掌
    理農會信用部放款業務之辦理、徵信與審核等事務，於辦理放款業務上可獲得較
    大之便利，因而與被告有非常密切之信任關係，才會透過被告與麻豆農會有如此
    密切且多筆之金額借貸還款往來。參以告訴人對被告如此之信任，其用以向麻豆
    農會借款使用之印鑑章均置於被告處，而未有向被告索還之動作，綜參上開所述
    諸多客觀存在之現象，可以合理推定告訴人概括授權被告向麻豆農會借款。姑不
    論並無明確之證據足以證明被告盜用告訴人之印鑑，告訴人所指被告受其委託向
    其父親取回印鑑章後未予返還而予以盜用之情節，仍存在諸多合理之懷疑。蓋若
    被告果真非法持有告訴人印鑑，何以自八十三年至八十七年間，告訴人仍透過被
    告以告訴人之印鑑向麻豆農會貸得上開龐大且多筆之金額？另於被告代告訴人向
    麻豆農會借款之時，是否曾發生告訴人所指訴，自八十年六月七日起至九十年五
    月十四日止，在未經告訴人同意之下，連續盜用其印章偽造文書向麻豆農會詐領
    款項等情事，因經比對上開告訴人自承向被告借貸且有支付利息之七筆借款中，
    其中八十三年七月二十二日所借之二百五十五萬元，恰與起訴書所附之附件即被
    告自八十年起歷次利用告訴人名義向麻豆農會借款明細中次別６之時間、金額等
    項皆屬相同，是亦足認該筆款項亦為告訴人所知悉，且被告亦已匯款至告訴人之
    帳戶交付告訴人使用。是本件若被告真有盜用告訴人印章偽造文書，詐借款項之
    詐欺行為，各該確切次數之詐得實際金額究係為何，檢察官並未提出證據加以證
    明。退而言之，縱被告有所謂之偽造文書、詐欺借款之行為，則被告於起訴書所
    附附件所載之自八十年起歷次利用告訴人名義向麻豆農會借款明細中，究竟何筆
    款項係告訴人授權同意借款？何筆款項係未經告訴人同意為被告盜用印章借款？
    檢察官並未具體舉證，而僅以附表之方式，概括指稱被告自八十年間以告訴人名
    義向麻豆農會所借出之「所有金額」皆係其以偽造文書之方式，向麻豆農會所詐
    借之款項。依照上開說明，亦不足以形成被告是否有盜蓋印章偽造文書之行為，
    或是否有詐欺取財犯行之心證。
３、【由告訴人曾支付利息、簽署授權約定書以及長期未取回印鑑章、權狀等情事觀
    之，應足以證明告訴人確曾概括授權被告向麻豆農會代辦貸款】：上開告訴人自
    承伊於八十三年間至八十七年間曾以麻豆段一五七一號土地向麻豆農會借款之七
    筆金額，且利息皆由其支付乙節，雖被告辯稱此部分借款之利息為伊所代墊等語
    。惟不論上開告訴人向麻豆農會所貸得之款項，告訴人是否有支付利息，但至少
    足以認定告訴人自八十三年間至八十七年間一直和被告及麻豆農會保持密切之金
    錢借貸往來。按依國人習慣印鑑章及所有權狀於個人至關重要，均置於隱密處妥
    善保管，並不輕易示於人。告訴人委託被告以上開土地辦理抵押貸款後，竟未向
    被告索回所有權狀及印鑑章，而使被告仍可長時間使用該權狀及印鑑章多次向麻
    豆農會辦理貸款，如謂告訴人對於被告嗣後以其名義所辦之貸款，事先並不知情
    ，尚與事理不合。且就告訴人是否曾簽發辦理貸款授權約定書給被告乙節，告訴
    人亦陳稱：該份未有日期之授權約定書確係伊所簽，但不是八十五年所簽，應係
    七十九年所簽的等語（見發查卷一第五一頁、六十頁背、發查卷二第七頁）。而
    被告則辯稱：八十五年十月六日這份授信約定書是伊拿去告訴人家，交代告訴人
    父親請告訴人簽完名，伊再取回，後來伊去拿回來，發現這一張簽名不是告訴人
    本人簽的，幾日後，伊再拿一份空白表格（即未載日期之約定書）到告訴人家，
    親自請告訴人簽名的等語（見發查卷二第七頁）。卷查本案卷內共有三份授權約
    定書，分別是七十三年七月十八日、八十五年十月六日及一份未有日期之約定書
    ，然依被告上開所供，該份未有日期之授權約定書究為告訴人所稱於七十九年間
    所簽或為被告所述係告訴人於八十五年十月六日所簽，在告訴人自承於七十三年
    所簽之約定書及本份七十九年間所簽但未記載日期之約定書之情形下，足認雙方
    於八十年以前確有委託辦理貸款之情事，則以告訴人既自承於八十年之前曾委託
    被告向麻豆農會辦理貸款，何以又指稱其不知為何權狀、印鑑章在被告處，凡此
    ，亦均顯示被告與告訴人之間確曾存在有代辦貸款之授權關係，且在被告與告訴
    人如此密切之代辦金融貸款往來之狀態下，告訴人確曾親自於七十三及七十九年
    間簽署授權約定書，則被告是否有告訴人所指之自八十年起連續盜用其印章偽造
    借款申請書、借款展期申請書及借據達十年久，而告訴人竟直至九十年間始知被
    告盜用印章之情事，亦僅有告訴人片面之指訴，檢察官並未就被告連續盜用印章
    ，偽造上開文書之犯行提出其他具體而足以說服法院之積極證據。
４、【從借款申請書上之簽名等事證觀之，均足以顯示被告以告訴人名義向麻豆農會
    借款，其中某些部分，告訴人應係知情，並非未經授權】：另關於借款申請書之
    部分。經查告訴人指稱：「（提示麻豆農會借款整理表）七十五年十二月五日、
    七十七年六月二十九日、七十七年六月十五日、七十七年六月十三日等借款都是
    我借的，其餘都不是我借的。」等語（見發查卷二第七頁）。而被告則供稱：借
    款申請書除了七十七年六月十五日、八十一年十月一日、八十六年五月三日、八
    十七年十一月二十一日四份外，都是伊所簽名等語（見發查卷一第六十頁背面）
    。茲比照上開二人說詞，足以確認七十七年六月十五日之借款申請書係由告訴人
    所親自簽名無訛，餘二人皆尚有爭執。而關於七十七年六月十五日之借款申請書
    之金額為六十萬元、保證人為黃龍賀及告訴人之妹黃束霞，（見發查卷一第八十
    二頁）。且依麻豆農會所提供之告訴人歷年之放款帳卡所載，上開金額確係經麻
    豆農會撥入告訴人所有之000－000－0000－0帳戶（於上開八十四年
    後之放款帳卡之右上方所記載），足認上開帳戶確為告訴人所開立無訛。而告訴
    人既開立上開帳戶，則被告以告訴人名義辦理貸款之金額又達數年之久，金額且
    非常龐大，而告訴人亦有上開所述清償部分貸款及支付利息之事實，此部分亦據
    上開放款帳卡記載甚明（見發查卷二第一一二至第一五三頁）。被告以告訴人名
    義借款達十餘年之久，告訴人就自己帳戶內有如此鉅額之金錢進出且長達十餘年
    之久，自無可能毫不知情。起訴書指稱自八十年後告訴人向麻豆農會所借款項全
    部皆為被告未經告訴人授權而盜用告訴人名義以偽造文書方式所詐借，尚與常理
    有違。
５、【縱認被告有逾越告訴人授權範圍而盜用印章借貸，惟檢察官並未善盡實質舉證
    責任具體證明被告各該逾權貸款之時、點及詐借之確切金額】：被告雖亦自承：
    告訴人在麻豆農會於八十年間起之借款，除了八十一年十月一日借三百萬元、八
    十六年五月三日借一百萬元、八十七年十一月二十一日借三百萬元之借款申請書
    可能是伊交代承辦人員代告訴人簽名外，其餘之借款皆為伊代告訴人簽名。惟每
    筆借款均經告訴人同意並提供印鑑章，至於貸出之金錢，伊個人曾用掉約三千多
    萬元，而伊所用掉之錢有部分告訴人知道，有部分告訴人不知道，惟告訴人之前
    曾說若伊要用錢則先拿去用等語。惟告訴人則指訴：所有經被告用掉之金錢，伊
    皆不知道等語（見發查卷二第八頁背面）。是縱認被告以告訴人名義辦理貸款之
    金額，有部分確非在告訴人授權範圍內，而係被告私自盜用印章借貸並挪為己用
    ，惟檢察官亦未就該特定部分舉證以明被告究竟何時逾越告訴人之授權範圍，以
    盜用印章之偽造文書之方式盜借多少金額，致無從使本院就此被告是否有偽造文
    書及詐欺取財之犯行獲得明確之心證。
６、證人即原任麻豆農會信用部放款承辦人林逸峰於九十二年二月十七日檢察事務官
    偵訊中雖證稱：「（提示貴農會「麻農信第四二三四號」函所附之三份乙○○授
    信約定書）該對保程序是由承辦人核對立約人身份後，當場由立約人在授信約定
    書上簽名，同時要記明日期及地點。」「（問：依你們農會規定，於書立授信約
    定書的對保程序時，是否須由本人親自到場，不能委任他人或以郵寄方式對保）
    是的。」等語（見發查卷二第一九六頁背面、二九五頁）。而被告亦供稱：辦理
    貸款時，若非本人辦理，如果有印鑑章，即不須委託書，而於書立授信約定書的
    對保程序時，需由本人親自到場，不能委任他人或以郵寄方式對保等語（見發查
    卷一第四六頁、發查卷二第二九五頁）。惟被告於檢察官訊問時自承：八十五年
    十月六日所簽之第一份授信約定書，因與告訴人之筆跡不符，因此再簽一次（應
    係上開沒有日期且為告訴人所親簽之授信約定書）。而此次之對保程序，係由伊
    所為之等語（見上開發查卷一第五一頁）。告訴人乃指稱被告借款未經對保程序
    ，也未經告訴人簽名，應係利用職務之便等語（見發查卷一第四六頁）。足認被
    告確未依農會之規定，於為告訴人辦理貸款時，由立約人即告訴人本人與麻豆農
    會為對保程序。惟似此農會內部放款程序之瑕疵，並不能反證被告涉有盜用告訴
    人印鑑章，偽造文書並詐借款項之情事。
六、綜上所述，公訴人所提出就被告所犯偽造文書、行使偽造私文書及詐欺取財犯行
    之證據，揆諸上開說明，既無法使一般人對被告之犯行產生「超越合理之可疑」
    （Beyond the reasonable doubt），則依據「無罪推定」、「罪證有疑，利歸
    被告」原則，原審為被告無罪之諭知，並無不合。
七、告訴人聲請檢察官上訴意旨雖以：被告坦承在抵押權設定契約書、印鑑證明申請
    書及申請印鑑證明委任書等文件簽署告訴人姓名，被告雖稱有經告訴人同意，但
    並無證據證明告訴人有同意之情事，顯然被告涉有偽造之事實。被告雖提出其匯
    款與告訴人之七筆款項，表示告訴人同意借款，並使用部分款項。但告訴人亦曾
    經匯款七百多萬元給被告，如告訴人同意貸款並使用部分款項，嗣後要向農會清
    償，依理告訴人應會將款項直接匯給農會以減少債務，不可能將該部分款項匯給
    被告。足見告訴人與被告間之來往匯款，應為雙方間之借貸，與抵押權之設定無
    關，顯然告訴人對被冒名借貸並不知情。且被告匯給告訴人款項之時間，與本案
    四次設定抵押之八十年六月四日、八十四年一月二十日、八十五年九月二十三日
    及八十六年六月十六日均不相符，足見抵押權之設定與被告之匯款無關。農會貸
    款雖有匯入告訴人帳戶，但隨即為被告領出，自然不可能會有寄發利息所得稅扣
    繳憑單與告訴人之事，告訴人稱不知有貸款應屬合理。又告訴人縱曾於七十三年
    及七十九年間簽署授權約定書，授權被告辦理貸款，亦不能據以認定被告以告訴
    人之名義所辦理之貸款，均曾得到告訴人之授權。原判決雖以本案相關貸款業務
    ，麻豆農會有無善盡對保義務及是否有勾串或嚴重疏失，檢察官並未查明相關流
    程及是否有弊端，亦無法獲得被告得以成立犯罪之心證，而判決被告無罪。惟告
    訴人既未向農會貸款，則被告偽造告訴人名義貸款之事證明確，檢察官有無進一
    步追查，乃另一問題，不能因此認定被告行為合法等情，而指摘原判決不當。但
    查：依台南縣麻豆地政事務所檢送原審有關設定抵押權之登記資料所示，八十年
    六月三日、八十五年九月二十一日及八十六年六月十三日辦理抵押權設定之土地
    登記申請書均附有告訴人之國民身份證影本，另八十四年一月十九日抵押權設定
    之土地登記申請書則附有告訴人之戶口名簿影本（以上詳原審卷四十七、五十二
    、五十七、六十四頁），告訴人如未同意設定抵押，又何以提供身份證或戶口名
    簿？告訴人以被告承認在設定契約書、印鑑申請書及委任書簽署告訴人姓名而認
    被告偽造文書，冒貸款項，尚非可取。至於匯款之時間與抵押權設定之時日是否
    相符，雙方對於貸款如何運用，款項如何清償及農會如何寄發扣繳憑單乃至於農
會對保流程或程序是否存有瑕疵，均與判斷被告是否成立本件犯罪無關。告訴人
    固堅指被告冒用其名義貸款，惟告訴人之地位與被告相反，其指訴之目的在使被
    告受刑事處罰，故其指訴如有瑕疵，自不得僅憑其指訴而入被告於罪。本案除告
    訴人片面之指訴外，並無其他具體事證，足以證明被告犯罪，而告訴人之指訴又
    顯有瑕疵，已如前述，自不能僅憑其片面之指訴而入被告於罪，應認上訴為無理
    由，予以駁回。
據上論結，應依刑事訴訟法第三百六十八條判決如主文。
本案經檢察官曾顯智到庭執行職務。
中    華    民    國      九十三      年      十      月      二十七    日
                                  臺灣高等法院臺南分院刑事第一庭
                                      審判長法官  黃    崑    宗
                                            法官  田    平    安
                                            法官  蔡    長    林
右正本證明與原本無異。
如不服本判決，應於判決送達後十日內向本院提出上訴狀，其未敘述理由者並應於提
出上訴狀後十日內向本院補提理由書（應附繕本)。
                                      法院書記官  戴    淑    敏
中    華    民    國      九十三      年      十      月      二十七    日
